臺灣雲林地方法院刑事判決
110年度訴字第342號
公  訴  人  臺灣雲林地方檢察署檢察官
被      告  張景福


選任辯護人  鄭智文律師 
上列被告因違反廢棄物清理法案件，經檢察官提起公訴（109年
度偵字第8102號），被告於準備程序中就被訴事實為有罪之陳述
，經告知簡式審判程序之旨，並聽取當事人之意見後，本院合議
庭裁定由受命法官獨任進行簡式審判程序，並判決如下：
    主    文
張景福犯廢棄物清理法第四十六條第四款之非法清理廢棄物罪，
處有期徒刑壹年貳月。緩刑參年，並應於本判決確定之日起壹年
內，接受法治教育參場次。緩刑期間付保護管束。
未扣案之犯罪所得新臺幣壹拾萬元沒收，於全部或一部不能沒收
或不宜執行沒收時，追徵其價額。
    事    實
一、張景福明知未經主管機關許可，不得提供土地回填廢棄物，
    且從事廢棄物清除、處理業務者，應向直轄市、縣（市）主
    管機關或中央主管機關委託之機關申請核發公民營廢棄物清
    除處理機構許可文件後，始得受託清除、處理廢棄物業務，
    竟未經主管機關許可提供土地回填廢棄物，且未經核發廢棄
    物清除、處理機構許可文件，即基於未經許可提供土地回填
    堆置廢棄物及非法清理廢棄物之犯意，於民國109年8月18日
    ，經由王富、蔡明傳（均由檢察官為不起訴處分確定）介紹
    ，以新臺幣（下同）10萬元之價格，向不知情之紀崑林（由
    檢察官為不起訴處分確定）承攬其所管領坐落雲林縣口湖鄉
    新湖段923-3、923-4、923-5、923-8、923-11、923-13地號
    土地（下合稱本案土地）之回填工程。張景福於民國109年8
    月18日至同年9月某日間，聯繫不知情真實姓名年籍不詳之
    人，駕駛車牌號碼不詳之大貨車，陸續將臺北市某處所產出
    之廢塑膠、廢玻璃、廢保麗龍塊、廢水管及生活垃圾等一般
    事業廢棄物（合計約500立方米）載運至本案土地，再由張
    景福駕駛挖土機將傾倒之廢棄物填平整地，以此方式從事廢
    棄物之清除、處理。嗣於109年9月25日15時44分許，警方獲
    報並會同雲林縣環境保護局人員前往現場稽查，始悉上情。
二、案經雲林縣警察局北港分局報告臺灣雲林地方檢察署檢察官
    偵查起訴。 
    理    由
壹、程序部分：
    本案被告張景福所犯之罪，非死刑、無期徒刑、最輕本刑為
    3年以上有期徒刑之罪，其於準備程序中就前揭被訴事實為
    有罪之陳述，經告知簡式審判程序之旨，並聽取其與公訴人
    之意見後，本院合議庭認無不得或不宜改依簡式審判程序進
    行之情事，依刑事訴訟法第273條之1第1項規定，裁定由受
    命法官獨任進行簡式審判程序，是本案之證據調查，依刑事
    訴訟法第273條之2規定，不受同法第159條第1項、第161條
    之2、第161條之3、第163條之1及第164條至第170條規定之
    限制，合先敘明。
貳、實體部分：
一、證據名稱：
　㈠被告張景福於警詢、偵查及本院審理時之自白（偵卷第33頁
    至第39頁、第213頁至第221頁、本院卷第57頁至第61頁、第
    291頁）。
　㈡證人紀崑林之證述（偵卷第9頁至第19頁、第209頁至第221頁
    ）。
　㈢證人王富之證述（偵卷第23頁至第32頁、第209頁至第221頁
    ）。
　㈣證人蔡明傳之證述（偵卷第41頁至第47頁、第217頁）。
　㈤證人江忠和之證述（偵卷第49頁至第53頁）。
　㈥雲林縣環境保護局環境稽查工作紀錄1份（偵卷第55頁、第57
    頁）。
　㈦現場照片25張（偵卷第59頁至第75頁）。
　㈧磚塊、混泥土塊、管路沙買賣合約書1份（偵卷第85頁）。
　㈨雲林縣口湖鄉地籍圖查詢資料1份（偵卷第81頁、第83頁）。
　㈩雲林縣環境保護局110年3月19日雲環衛字第1101005359號函1
    份（偵卷第269頁）。
　雲林縣環境保護局110年4月23日雲環衛字第1101009932號函
    暨稽查紀錄、照片各1份（偵卷第273頁至第279頁）。
　雲林縣北港地政事務所110年8月16日北地一字第1100006779
    號函暨雲林縣○○鄉○○段00000○地號土地之公務用謄本各1份
    （本院卷第75頁至第97頁）。
　雲林縣環境保護局111年2月15日雲環衛字第1111003874號函
    暨稽查工作紀錄及行為人張景福函送廢棄物妥善處置相關資
    料各1份（本院卷第224頁至第248-2頁）。
二、論罪科刑之理由：
  ㈠按廢棄物清理法第46條第1項第3款所稱「未經主管機關許可
    ，提供土地堆置廢棄物者」，依其文義以觀，固係以提供土
    地者為處罰對象，然該條款所欲規範者應在於未經主管機關
    許可，提供土地堆置廢棄物之行為，而非側重於土地為何人
    所有、是否有權使用，亦不問提供土地係供自己或他人堆置
    廢棄物。是凡以自己所有之土地，或有權使用（如借用、租
    用等）、無權占用之他人土地，以供自己或他人堆置廢棄物
    之行為，均有上開條款之適用，非謂該條款僅規定處罰提供
    自己之土地供他人堆置廢棄物而言，否則任意提供非屬自己
    或無權使用之土地供自己或他人堆置廢棄物，造成污染，卻
    無法處罰，顯失衡平，當非該法為改善環境衛生，維護國民
    健康之立法目的（最高法院95年度台上字第3325號判決意旨
    參照）。查被吿雖非本案土地之所有權人，然其未經主管機
    關許可，提供本案土地回填廢棄物，揆諸前開判決意旨，仍
    有廢棄物清理法第46條第3款規定之適用。
　㈡按廢棄物清理法第46條第4款所規定之「貯存、清除、處理」
    之定義，行政院環境保護署依廢棄物清理法第36條第2項之
    授權所頒定之「事業廢棄物貯存清除處理方法及設施標準」
    第2條規定，事業廢棄物之貯存、清除、處理之定義分別如
    下：「一、貯存：指事業廢棄物於清除、處理前，放置於特
    定地點或貯存容器、設施內之行為。二、清除：指事業廢棄
    物之收集、運輸行為。三、處理：指下列行為：㈠中間處理
    ：指事業廢棄物在最終處置或再利用前，以物理、化學、生
    物、熱處理或其他處理方法，改變其物理、化學、生物特性
    或成分，達成分離、減積、去毒、固化或穩定之行為。㈡最
    終處置：指衛生掩埋、封閉掩埋、安定掩埋或海洋棄置事業
    廢棄物之行為。㈢再利用：指事業產生之事業廢棄物自行、
    販賣、轉讓或委託做為原料、材料、燃料、填土或其他經中
    央目的事業主管機關認定之用途行為，並應符合其規定者。
    」上開辦法既係主管機關依法律授權制定頒行之行政命令，
    並仍有效施行之中，自應依其定義認定廢棄物相關業務各項
    行為之性質。再按廢棄物清理法之「清除」係指事業廢棄物
    之收集、運輸行為；「處理」係指：⒈中間處理：指事業廢
    棄物在最終處置前，以物理、化學、生物、熱處理或其他處
    理方法，改變其物理、化學、生物特性或成分，達成分離、
    減積、去毒、固化或安定之行為。⒉最終處置：指衛生掩埋
    、封閉掩埋、安定掩埋或海洋棄置事業廢棄物之行為，事業
    廢棄物貯存清除處理方法及設施標準第2條第2款、第3款定
    有明文。至操作挖土機將廢棄物填平之行為，該當廢棄物清
    理法第46條第4款所定之「處理」行為；駕駛車輛載運廢棄
    物傾倒之行為，則該當廢棄物清理法第46條第1項第4款所定
    之「清除」行為（最高法院96年度台上字第2677號判決意旨
    參照）。故被告聯絡不詳之司機載運廢棄物至本案土地傾倒
    之行為，該當清除廢棄物行為；由被告駕駛挖土機將廢棄物
    填平整地之行為，則該當處理廢棄物行為。
  ㈢核被告所為，係犯廢棄物清理法第46條第3款之非法提供土地
    回填廢棄物罪、同法第46條第4款前段之非法清理廢棄物罪
    。被告處理廢棄物前之清除行為，為處理之階段行為，不另
    論罪。起訴意旨漏未論及廢棄物清理法第46條第3款之未經
    主管機關許可，提供土地堆置廢棄物罪，惟經本院於審理時
    依法告知被告與辯護人（見本院卷第282頁），使其能充分
    辯論，不影響被告之攻擊防禦權利。又被告就本案非法清除
    廢棄物犯罪之實行，係由不知情之司機載運上開一般事業廢
    棄物至本案土地傾倒，形同利用他人作為自己之犯罪工具，
    被告自應論以間接正犯。
  ㈣廢棄物清理法第46條第3款之非法提供土地回填廢棄物罪，依
    該規定的規範文義，並無法得出立法者已預定有多數同種類
    之行為將反覆實行的情形；而該規定的立法理由，也僅就該
    行為需立法處罰之緣由，提及：「任意提供土地或土地管理
    未當，致有棄置廢物，造成重大污染事件」，亦無從以其立
    法理由得出上述結論，而與前述同法第46條第4款前段的規
    範不同（最高法院105年度台上字第1972號刑事判決意旨可
    參）。本件被告係基於單一犯意，於事實欄一所載之期間，
    持續以本案土地供作回填上開一般事業廢棄物之行為，時間
    、空間上均屬密接，並均侵害同一法益，客觀上各行為間之
    獨立性薄弱，在刑法評價上，應認係數個舉動之接續施行，
    自應論以接續犯之實質上一罪。
  ㈤按集合犯乃其犯罪構成要件中，本就預定有多數同種類之行
    為將反覆實行，立法者以此種本質上具有複數行為，反覆實
    行之犯罪，歸類為集合犯，特別規定為一個獨立之犯罪類型
    ，例如收集犯、常業犯等。廢棄物清理法第46條第4款前段
    之非法清理廢棄物罪，係以未依同法第41條第1項規定領有
    廢棄物清除、處理許可文件而受託清除、處理廢棄物者為犯
    罪主體，再依該第41條第1項前段以觀，可知立法者顯然已
    預定廢棄物之清除、處理行為通常具有反覆實行之性質。是
    本罪之成立，本質上即具有反覆性，而為集合犯（最高法院
    104年度第9次刑事庭會議決議參照）。被告於事實欄一所示
    之期間，未依規定領有廢棄物清除、處理許可文件，而反覆
    從事廢棄物之清除、處理行為，具反覆實行同一社會活動之
    性質，依前揭說明，為集合犯，應僅論以一罪。
  ㈥廢棄物清理法第46條第3款、第4款所保護法益均為社會法益
    ，皆係為有效清除、處理廢棄物，改善環境衛生，維護國民
    健康而制定，被告就本案所犯上開2罪間，有實行之行為局
    部同一之情形，應認係以一行為觸犯前開2罪，為想像競合
    犯，應從情節較重之廢棄物清理法第46條第4款前段之非法
    清理廢棄物罪處斷。
  ㈦被告前因公共危險案件，經臺灣彰化地方法院以104年度交簡
    字第2457號判決判處有期徒刑2月，於105年3月30日易科罰
    金執行完畢等情，有臺灣高等法院被告前案紀錄表在卷可參
    ，其於受有期徒刑之執行完畢後，5年以內故意再犯本案有
    期徒刑以上之罪，固為累犯，然本院審酌被告所犯本案與前
    案間之犯罪原因、型態、侵害法益、罪質、不法內涵及社會
    危害程度均不相同，難認被告有特別惡性，或具對刑罰之感
    應力顯然薄弱之情形，本院認為於本罪之法定刑度範圍內，
    審酌犯罪情節、各項量刑事由後，已足以充分評價被告所應
    負擔之罪責，尚無加重法定本刑之必要，爰依司法院釋字第
    775號解釋意旨，裁量不予加重最低本刑，併予說明。
  ㈧爰以行為人之責任為基礎，審酌被告無視政府對於環境保護
    之政令宣導，為圖一己之私，未經取得許可文件，即恣意非
    法提供土地回填、清除、處理廢棄物，嚴重影響環境衛生，
    危及生態，妨害國民健康，惡性非輕，惟被告坦承犯行，並
    已將本案土地上之廢棄物清理完畢，有雲林縣環境保護局11
    1年2月15日雲環衛字第1111003874號函1份存卷可參（見本
    院卷第224頁），展現減少犯罪所生危害之誠意，兼衡酌被
    吿犯罪之動機、目的、手段，及被告於本院審理時陳述之智
    識程度、職業、家庭經濟狀況、須照顧生病的配偶等一切情
    狀，量處如主文所示之刑。
  ㈨按刑法第74條第1項第2款所稱「5年以內」未曾受有期徒刑以
    上刑之宣告，係指「後案宣示判決之時間」，而非指「後案
    犯罪之時間」；即後案「宣示判決時」既已逾前案有期徒刑
    執行完畢或赦免後5年以上，雖後案為累犯，但累犯成立之
    要件與宣告緩刑之前提要件（即刑法第74條第1項第1款、第
    2款所示之情形）本不相同，且法律亦無限制累犯不得宣告
    緩刑之規定。故成立累犯者，若符合緩刑之前提要件，經審
    酌後，認其所宣告之刑以暫不執行為適當者，仍非不得宣告
    緩刑（最高法院110年度台上字第1788號判決意旨參照）。
    查被告前因公共危險案件於105年3月30日執行完畢，前已敘
    及，其就本案而言固屬累犯，然本案判決日已逾其前案執行
    完畢後5年以上，其因一時失慮，致罹刑典，犯後始終坦承
    犯行，且積極清除本案土地上之廢棄物，業如上述，足認被
    告有彌補過錯之心，因認前開所宣告之刑，以暫不執行為適
    當，爰依刑法第74條第1項第2款規定，併予宣告緩刑3年。
    惟為促使被告日後得以知曉尊重法治之觀念，及賦予被告一
    定負擔之必要，爰依刑法第74條第2項第8款之規定，命被告
    應於本判決確定之日起1年內接受法治教育3場次，另依刑法
    第93條第1項第2款規定，諭知於緩刑期間付保護管束。
三、沒收部分：
    按犯罪所得，屬於犯罪行為人者，沒收之；前2項之沒收，
    於全部或一部不能沒收或不宜執行沒收時，追徵其價額，刑
    法第38條之1第1項前段、第3項分別定有明文。經查，被告
    本案之犯罪所得為10萬元，業據被告於本院審理時坦認屬實
    （本院卷第292頁），自應依刑法第38條之1第1項前段、第3
    項規定宣告沒收，於全部或一部不能沒收或不宜執行沒收時
    ，追徵其價額。
據上論斷，依刑事訴訟法第273條之1第1項、第299條第1項前段
，判決如主文。
本案經檢察官許景睿提起公訴，檢察官蔡少勳、林豐正到庭執行
職務。
中　　華　　民　　國　　111 　年　　3 　　月　　15　　日
                  刑事第二庭  法  官  簡鈺昕
以上正本證明與原本無異。　　　　　　　　　
如不服本判決應於收受判決後20日內向本院提出上訴書狀，並應
敘述具體理由；其未敘述上訴理由者，應於上訴期間屆滿後20日
內向本院補提理由書（均須按他造當事人之人數附繕本）。「切
勿逕送上級法院」。
                             書記官  林芳宜
中　　華　　民　　國　　111 　年　　3 　　月　　15　　日
附錄本案論罪科刑法條全文：
廢棄物清理法第46條
有下列情形之一者，處1年以上5年以下有期徒刑，得併科新臺幣
1千5百萬元以下罰金：
一、任意棄置有害事業廢棄物。
二、事業負責人或相關人員未依本法規定之方式貯存、清除、處
    理或再利用廢棄物，致污染環境。
三、未經主管機關許可，提供土地回填、堆置廢棄物。
四、未依第41條第1項規定領有廢棄物清除、處理許可文件，從
    事廢棄物貯存、清除、處理，或未依廢棄物清除、處理許可
    文件內容貯存、清除、處理廢棄物。
五、執行機關之人員委託未取得許可文件之業者，清除、處理一
    般廢棄物者；或明知受託人非法清除、處理而仍委託。
六、公民營廢棄物處理機構負責人或相關人員、或執行機關之人
    員未處理廢棄物，開具虛偽證明。